【裁判字號】    88,上,1232
【裁判日期】    890321
【裁判案由】    塗銷地上權登記等
【裁判全文】
臺灣高等法院民事判決                     八十八年度上字第一二三二號
    上  訴  人  己○○
                戊○○
                丙○○
                丁○○    六.
                          住同.
    右  一  人
    法定代理人  李阿敏    住同.
    右四人共同
    訴訟代理人  李秋銘律師
    被 上訴 人  乙○○    住.
                甲○○    住同.
    共      同
    訴訟代理人  許國棟律師
右當事人間塗銷地上權登記等事件，上訴人對於中華民國八十八年七月三十日宜蘭地
方法院第一審判決（八十七年度訴字第三七二號），提起上訴，本院判決如左：
        主    文
上訴駁回。
第二審訴訟費用由上訴人負擔。
        事    實
一、上訴人聲明求為判決：(一)、原判決廢棄。(二)、被上訴人乙○○應將坐落宜蘭縣頭
    城鎮○○○段三抱竹小段十之一地號，面積０．一０四０公頃土地，於民國（下
    同）三十八年十一月十四日所設定權利範圍全部之地上權辦理塗銷登記。(三)、被
    上訴人乙○○應將坐落宜蘭縣頭城鎮○○○段三抱竹小段十之一地號內，如宜蘭
    縣宜蘭地政事務所土地複丈成果圖所示編號Ａ面積十八平方公尺，編號Ｂ面積一
    三○平方公尺，編號Ｃ面積三七平方公尺，編號Ｅ面積一六平方公尺土地上之平
    房拆除，將各該土地返還上訴人。(四)、被上訴人甲○○應將坐落宜蘭縣頭城鎮○
    ○○段三把竹小段十之一地號內，如宜蘭縣宜蘭地政事務所土地複丈成果圖所示
    編號Ｄ面積一一四平方公尺土地上之二層樓房拆除，將該土地返還上訴人。(五)、
    第一、二審訴訟費用由被上訴人負擔。(六)、第三項及第四項願供擔保，請准宣告
    假執行。其事實上陳述，除與原判決記載相同部分，予以引用外，並補稱略以：
    (一)、被上訴人之被繼承人陳壬於聲請地上權登記時，依其所提出之他項權利登記
    聲請書上所載「登記原因及其年月日」為：民國三十八年十一月十四日地上權設
    定」。查陳壬於聲請地上權登記時，其聲請登記原因既為地上權設定，自應提出
    其與土地所有權人設定地上權之書面文件，乃陳壬並末提出此一物權書面契約，
    則系爭地上權之設定，自有無效之原因。(二)、依當時有效之土地登記規則第十七
    條及第三十二條規定，於地上權設定時得提出保證書以為替代，然該保證書所保
    證之內容，應係陳壬與土地所有權人間有地上權設定合意之證明。乃陳壬於聲請
    登記時，其所提出之保證書之保證原因則載為：「土地權利人不肯蓋章並不提供
    證件之事實」，保證事項則載為：「屬實被保證人所有無誤」，並不能證明陳壬
    與土地所有權人間有地上權設定之合意，陳壬顯未依前開土地登記規則第十七條
    規定提出符合地上權登記之保證書。換言之，其並未提出與土地所有權人「訂有
    口頭或書面之合法租賃契約或地上權契約」之保證文件，則此一地上權之設定登
    記，即有無效之原因。(三)、陳壬或被上訴人縱有代繳田賦之事實，惟尚難憑此遽
    認雙方有租賃關係存在，縱被上訴人於民國（下同）五、六十年間曾代繳田賦，
    亦不能回溯據為證明陳壬於三十八年間與上訴人之被繼承人黃林坤木、黃艮坤二
    人就系爭土地有租賃合意。(四)、被上訴人甲○○係以在自己土地上興建房屋之意
    思而興建竹安路四三一號房屋，並非其妻即另一繼承人陳森以其名義興建房屋，
    故被上訴人甲○○就系爭土地並無任何使用之正當權源，上訴人自得訴請拆屋還
    地。況被上訴人甲○○之妻陳森雖為陳壬之繼承人，惟其並未繼承系爭土地，則
    其就系爭土地即無任何使用之正當權源，更無由以其夫之名義在系爭土地上興建
    房屋。所用之證據，除援用原審立證方法外，並補提出：交通部郵政總局八十六
    年四月三日第000000000－00000函乙件為證。
二、被上訴人聲明求為判決：如主文所示。其事實上陳述，除與原判決記載相同部分
    ，予以引用外，並補稱略以：(一)陳壬依前揭土地登記規則之規定提出聲請書及保
    證書均係為取代書面之文書，自無不合之處。(二)、系爭房屋係在日據時期興建，
    與土地所有人有不定期租約，迨至民國三十八年間為加強租賃關係而設定地上權
    登記。縱在未登記地上權以前，地上權之效力雖未發生，仍不影響租賃契約之成
    立。(三)、依最高法院七十一年台上字第一三五○號判決所示如地上權之當事人欠
    繳租金，出租人僅撤銷地上權之意思表示而未為終止租賃契約之意思表示，亦難
    發生終止租賃之效力。(四)、系爭地上權登記迄今已歷經近五十年，被上訴人一直
    以行使地上權之意思而占有使用管領系爭土地，上訴人從未表示異議或本於所有
    權而提出任何請求，迄今始對四十多年前之地上權登記提出質疑，實有違誠信原
    則，亦有違法律之安定性。所用之證據，援用原審立證方法。
        理    由
一、本件上訴人起訴主張：坐落宜蘭縣頭城鎮○○○段三抱竹小段十之一地號，面積
    ０‧一０四０公頃土地，為上訴人四人所共有。被上訴人乙○○之被繼承人陳壬
    於三十八年十一月十四日未經上訴人之被繼承人黃林坤木、黃艮坤之同意，單獨
    檢具鄰里長保證書及陳壬之印鑑證明書，逕向宜蘭縣宜蘭地政事務所聲請地上權
    設定登記，違反台灣省各縣市辦理單獨聲請地上權設定登記應行注意事項（下稱
    注意事項）第一項須檢具鄉鎮區公所之保證書及繳納租金憑證之規定，詎宜蘭地
    政事務所仍予登記，該地上權之登記即有無效之原因。被上訴人乙○○為陳壬之
    繼承人，並繼承此一地上權，上訴人自得請求被上訴人乙○○將上開地上權予以
    塗銷。又被上訴人乙○○在系爭土地內如前開複丈成果圖所示Ａ、Ｂ、Ｃ、Ｅ部
    分土地上所有門牌號碼為宜蘭縣頭城鎮○○路四二八號平房，面積共一九一平方
    公尺，既無使用各該部分土地之權源，上訴人自得本於所有權之作用，請求被上
    訴人乙○○將該房屋拆除後，將各該部分土地返還上訴人。另被上訴人甲○○所
    有門牌號碼為宜蘭縣頭城鎮○○路四三一號二層樓房，並無使用之正當權源，而
    占用系爭土地內如前開複丈成果圖所示Ｄ部分土地，面積一一四平方公尺，上訴
    人亦得本於所有權之作用，請求被上訴人甲○○將該部分房屋拆除，將土地返還
    上訴人云云，求為命被上訴人塗銷系爭地上權設定登記，並將前開房屋拆除，將
    土地返還上訴人，暨被上訴人甲○○將前開二層樓房拆除，將土地返還上訴人之
    判決。被上訴人則以：被上訴人乙○○之被繼承人陳壬於三十八年十一月十四日
    就系爭土地設定權利範圍為全部之不定期地上權，約定地租為新台幣十三元，上
    訴人之被繼承人黃林坤木、黃艮坤每年收取土地租金均無異議，並自四十二年間
    起即代繳田賦代金以抵充租金，雙方顯有租賃及地上權關係存在。則陳壬之繼承
    人即被上訴人乙○○所有房屋及其另一繼承人陳森以被上訴人甲○○之名義所興
    建之房屋，雖有占用系爭土地之情形，但並非無權占有等語，資為抗辯。
二、經查上訴人主張伊等係系爭土地之共有人，被上訴人乙○○及被上訴人甲○○之
    妻陳森之被繼承人陳壬於三十八年間就系爭地上權登記時，未依前揭注意事項第
    一項之規定提出鄉鎮區公所保證書及繳納租金憑證，而僅提出四鄰保証書之事實
    ，業其提出土地登記簿謄本、地上權登記原卷影本及前揭注意事項為證（見原審
    卷第八至第二十四頁），復為被上訴人所爭執，已固堪信為真實。
三、惟本件兩造爭執之要點，乃在(一)系爭地上權登記，未依前揭注意事項之規定提出
    鄉鎮區公所保證書及繳納租金憑證，是否得認登記有無效之原因？(二)地政機關依
    當時有效之土地登記規則及注意事項規定，是否應踐行及有否踐行公告二個月及
    通知土地所有權人之程序？經查：
  (一)系爭地上權登記係於三十八年十一月十一日由宜蘭地政事務所收件辦理等情，有
    被上訴人於原審提出之土地登記簿謄本及登記資料影本為證（見原審卷第八頁至
    第十六頁），惟前揭注意事項係於三十八年十一月十日始刊登於公報，因年代久
    遠，無從查考宜蘭地政事務所係於何時接獲該注意事項而據以實施等情，亦有宜
    蘭地政事務所八十二年宜地一(10)字第四二二九號函及八十二年宜地一()字第七
    ０五六號函附於本院八十二年度上字第五六七號民事卷內可稽（影本見本院外放
    證物），惟查陳壬所為聲請系爭地上權登記時間與前揭注意事項公告時間，相隔
    僅有一天，依當時交通、電信之不若今日發達，其公文層轉必較今日延宕費時，
    及參照宜蘭、羅東等地政事務所於同年十一月間，就同類登記案件之處理，均以
    村里長出具之保證書為已足，且為數甚多等情，亦有上訴人提出之本院八十二年
    度上字第一八八號，八十二年度上字第五六七號、八十六年度重上更(一)字第一九
    七號、及八十六年度上字第一二三號民事判決可參（見影印外放本院八十七年度
    上字卷第六０頁至第六十五頁、第八十二頁至第九十頁、第一三０頁至第一三九
    頁），足證前揭注意事項於陳壬單獨聲請系爭地上權登記時，尚未轉至宜蘭地政
    事務所，非陳壬不提出鄉鎮公所保證書或租金憑證，應係該地政事務所未要求陳
    壬提出上開文件，否則該地政事務所應無同意核准系爭地上權登記之理。
  (二)按當時施行有效之內政部地政署於三十五年十月二日公布同日施行之土地登記規
    則（見外放證物本院八十七年上字卷第三八九頁）第十七條規定：「登記應由權
    利人及聲請人共同聲請之。權利人如因特殊情形，不能覓致義務人共同聲請登記
    時得由權利人陳明理由，填具保證書，呈請單獨聲請登記，但土地增值稅，應由
    權利人代納之」，同規則第三十二條第一項更明定：「證明登記原因文件或土地
    權狀不能提出時，應取具鄉鎮保長或四鄰或店鋪之保證書」。惟前揭注意事項第
    一項則規定：「基地所有權人拒不履行共同申請者，使用者可陳明不能覓致義務
    人共同申請登記理由，提繳鄉鎮區公所保證書及繳納租金等憑證，依土地登記規
    則第十七條第二項規定，單獨聲請登記。」（見外放證物），查該注意事項規定
    僅係地方政府本於行政裁量對於土地登記規則所為之補充規定，僅係補充性質之
    地方單行命令，並非基於法律之授權所頒布之行政命令，不能與法令同視，按民
    法第七十一條所謂違反強制或禁止之規定者，以中央政府頒之法律或委任命令及
    執行命令為限（最高法院六十年台上字第三七０一號判例參照），前揭注意事項
    既僅為地方政府對土地登記規則所為之補充行政命令，縱有違反亦不能以違反法
    令強制規定同視，而認登記有無效之原因，何況地政機關在尚未接獲臺灣省政府
    頒行之前揭注意事項前，依照當時施行有效之土地登記規則第十七條及第三十二
    條第一項，命聲請人陳壬提出四鄰之保證書，而准予系爭地上權登記，縱認證件
    有缺，而有違反前揭注意事項，但既無違反土地登記規則母法之規定，即不得遽
    認為無效，上訴人主張系爭地上權登記違背法律強制規定，應屬無效云云，尚屬
    無據（見本院八十七年上字第三八九號卷第八十二頁、最高法院八十二年台上字
    第一九二九號、原審八十七羅訴字第一號卷第七十八頁、八十三年台上字第九○
    二號、同卷第一八三頁、八十六年台上字第三三五七號、本院八十七年上字第三
    八九號卷第二三三頁、八十六年台上字第三四一九號判決均同此見解）。
  (三)上訴人另主張系爭地上權登記違反前揭注意事項第二項及當時施行有效之土地登
    記規則第五十八條有關「應將申請內容公告兩個月，並同時通知基地所有權人」
    之規定，使上訴人無從獲知有單獨聲請登記而喪失異議之機會，同有登記無效之
    原因云云，惟查土地登記規則第五十八條有關公告及通知之規定，係規定在第三
    章第二節「土地總登記程序」，並非規定在第一節「通則」，亦非規定在第四節
    「土地他項權利登記之程序」，而系爭地上權登記並非屬土地總登記，上訴人援
    引上開不相干之土地總登記有關規定，即無足取。況上訴人並未舉証証明系爭地
    上權登記並未踐行公告及通知之程序，而宜蘭地政事務所八十七年五月七日羅地
    一(9)字第三九九三號函覆亦稱：「當時有否踐行台灣省各縣市辦理單獨聲請地上
    權設定登記應行注意事項第二點，將聲請內容公告二個月，並同時通知基地所有
    人一節，因上揭資料已逾保存年限，無案可稽。」（原函見本院八十七年上字第
    三八九號卷第一０三頁、影本見本件外放證物）。土地登記規則第五十三條固規
    定：「得僅由權利人聲請登記者，地政機關於登記完畢時，應即用登記通知書通
    知義務人」，惟該規定並非有關公告異議程序之規定，縱未履行登記後之通知程
    序，尚不影響該登記之效力，至前揭注意事項第二項雖有應踐行公告及通知之規
    定，但如上所述，注意事項僅係土地登記規則之補充規定，不得逾越或抵觸母法
    之土地登記規則之規定，土地登記規則既無有關公告異議之規定，上訴人指系爭
    地上權登記違反應踐行公告及通知程序之規定，同有無效之原因云云，亦屬無據
    。
四、何況被上訴人乙○○及其被繼承人陳壬，多年來均代繳田賦代金，以抵充租金，
    有田賦代金繳納通知書八紙在卷可證（見原審卷第七十五頁以下），數十年來均
    以行使地上權之意思而占有並使用系爭土地，上訴人從未表示異議，或本於所有
    權而為主張，至今始對五十年前之系爭地上權登記提出質疑，顯然有違誠信原則
    。從而上訴人主張被上訴人乙○○之被繼承人陳壬就系爭土地上所為系爭地上權
    登記，有無效之原因，因而訴請塗銷系爭地上權登記，自屬不應准許。
五、再被上訴人乙○○及被上訴人甲○○之妻陳森之被繼承人陳壬（見原審卷第一四
    一頁、第一四二頁反面），既對於系爭土地有地上權存在，則被上訴人乙○○及
    陳森，當然繼受地上權人之地位，從而被上訴人乙○○在系爭土地上建造前開房
    屋，以及陳森以其夫之被上訴人甲○○之名義在系爭土地上建造前開房屋，自屬
    有占有之正當權源，而非無權占有，上訴人請求被上訴人拆屋還地，亦屬不應准
    許。
六、原審為上訴人敗訴之判，核無違誤，上訴論旨猶執前詞指摘原判決不當，求予廢
    棄改判，為無理由。至兩造其餘之攻擊或防禦方法及未經援用證據，經本院斟酌
    後，認為均不足以影響本判決之結果，自無逐一詳予論駁之必要，併此敘明。
七、據上論結，本件上訴為無理由，依民事訴訟法第四百四十九條第一項、第七十八
    條，判決如主文。
中      華      民      國    八十九    年     三     月     二十一     日
                                臺灣高等法院民事第十三庭
                                    審判長法  官  林  鄉  誠
                                          法  官  陳  駿  璧
                                          法  官  劉  清  景
右正本係照原本作成。
如不服本判決，應於收受送達後二十日內向本院提出上訴書狀，其未表明上訴理由者
，應於提出上訴後二十日內向本院補提理由書狀（均須按他造當事人之人數附繕本）
上訴時應提出委任律師或具有律師資格之人之委任狀；委任有律師資格者，另應附具
律師及格證書及釋明委任人與受任人有民事訴訟法第四百六十六條之一第一項但書或
第二項（詳附註）所定關係之釋明文書影本。
中      華      民      國    八十九    年     三     月     二十七     日
                                          書記官  高  澄  純
附註：
民事訴訟法第四百六十六條之一（第一項、第二項）：
對於第二審判決上訴，上訴人應委任律師為訴訟代理人。但上訴人或其法定代理人具
有律師資格者，不在此限。
上訴人之配偶、三親等內之血親、二親等內之姻親，或上訴人為法人、中央或地方機
關時，其所屬專任人員具有律師資格並經法院認為適當者，亦得為第三審訴訟代理人
。


司法院資訊處製作；財團法人民間司法改革基金會備份。
